臺灣高等法院高雄分院民事判決　　　93年度重上更(三)字第22號
上　訴　人　乙○○
訴訟代理人　吳臺雄律師
被上訴人　　甲○○
訴訟代理人　黃榮作律師
複代理人　　顏萬文律師
上列當事人間請求土地所有權移轉登記事件，上訴人對於中華民
國86年12月3 日臺灣屏東地方法院86年度訴字第827 號第一審判
決提起上訴，經最高法院第三次發回，於本院並為訴之追加，本
院於94年5月26日言詞辯論終結，判決如下：
    主  文
原判決關於駁回上訴人請求被上訴人應給付新臺幣壹仟貳佰陸拾
柒萬捌仟伍佰拾陸元之訴部分及訴訟費用（除確定部分外）之
裁判均廢棄。
被上訴人應再給付上訴人新臺幣壹仟伍佰陸拾伍萬零捌佰壹拾貳
元，其中新臺幣壹仟貳佰陸拾柒萬捌仟伍佰拾陸元自九十一年
七月十六日起；其中新臺幣貳佰玖拾柒萬貳仟貳佰柒拾陸元自九
十四年一月二十七日起，均至清償日止，按年息百分之五計算之
利息。
其餘追加之訴駁回。
第一、二審及發回前第三審訴訟費用（除確定部分外）由被上訴
人負擔。
本判決第二項於上訴人以新臺幣伍佰貳拾萬元供擔保後，得為假
執行。
其餘假執行之聲請駁回。
　　事實及理由
甲、程序方面：
　　按第二審訴之變更或追加，非經他造同意，不得為之，但請
  　求之基礎事實同一或擴張或減縮應受判決事項之聲明者，不
    在此限。此觀民事訴訟法第446 條第1 項、第255 條第1 項
    第2 、3 款之規定自明。經查上訴人於原審起訴時僅請求被
    上訴人給付新臺幣（下同）15,000,000元之損害賠償，並未
    請求給付遲延利息。嗣於本院追加請求如後述本金法定遲延
    利息，核屬擴張應受判決事項之聲明，為法之所許，合先說
    明。
乙、實體方面：
　一上訴人起訴主張：兩造於52年間結婚，現仍維持合法之婚姻
　  關係，被上訴人於59年間以伊婚前在第一商業銀行股份有限
    公司彰化分行（下稱一銀彰化分行）任職多年之薪資積蓄，
    購買坐落屏東縣長治鄉○○○段第58-542、58-556、58-567
    、58-539、58-563、58-670、58-658地號等7 筆土地（現合
    併為同段58-539、58-542、58-1665 地號等3 筆土地、下稱
    系爭土地），因伊不具自耕農身分而將該等土地信託登記為
    被上訴人所有，依修正前民法第1013條第4 款規定，係爭土
    地屬伊之特有財產。詎被上訴人未經伊同意，於62年間擅將
    系爭土地出售予訴外人吳劉好意。茲伊已終止信託關係，被
    上訴人已無法將系爭土地返還上訴人，上訴人受有損害，其
    損害為系爭土地之價值，被上訴人應負債務不履行之損害賠
    償責任等情。上訴人起訴請求被上訴人應給付伊15,000,000
    元，原審為上訴人全部敗訴之判決，經上訴人提起第二審之
    訴，本院於更審前以88年度重上更(一)字第44號判決命被上訴
    人應給付上訴人249,307 元，駁回上訴人其餘上訴，該249,
    307 元被上訴人敗訴部分因不得上訴第三審而告確定，於本
    院更二審中，嗣又減縮其請求為12,678,536元，於本院本次
    更審中追加請求聲明：(一)原判決關於駁回上訴人請求被上訴
    人給付14,750,693元部分廢棄。(二)被上訴人應再給付上訴人
    16,460,900元，及其中12,678,536元自91年7 月16日起；29
    7,276 元自94年1 月27日起，均至清償日止，按年息百分之
    五計算之利息〔上訴人於原審及本院前審主張侵權行為或不
    當得利之法律關係，於本院不再主張（本院94年5 月26日言
    詞辯論期日筆錄）〕。
　二被上訴人則以：系爭土地係伊出資購買，上訴人僅補助部分
　  資產，伊於62年間將系爭土地以總價61,000元出售予訴外人
    吳劉好意，所得款項一部分交付上訴人，一部分供家庭生活
    之用，上訴人不得請求被上訴人賠償損害，且上訴人請求權
    已罹於時效而消滅等語，資為抗辯。於本院聲明：上訴駁回
    。
　三上訴人主張：兩造於52年間結婚，迄今仍為合法之夫妻，上
　　訴人自46年12月5 日起至63年4 月6 日止，在一銀彰化分行
　  任職，月薪2,410 元。被上訴人於59年間購買系爭土地，登
    記為被上訴人所有，於62年間出售系爭土地予吳劉好意，辦
    妥所有權移轉登記之事實，有戶籍謄本、土地所有權狀、一
    銀彰化分行89年4 月1 日一總人二字第53號函及一總人待字
    第06838 號函、土地謄本等為證，且為被上訴人所不爭執，
    自足信為真實。茲應審究者厥為：(一)系爭土地是否由上訴人
    出資購買成為上訴人之特有財產？(二)系爭土地登記為被上訴
    人所有，兩造間是否成立信託契約？如成立信託契約，上訴
    人得否依債務不履行之法律關係訴請被上訴人賠償損害？(三)
    如上訴人得請求賠償損害，其請求之金額苦干？(四)上訴人之
    請求權是否因罹於時效而消滅。
　四系爭土地是否由上訴人出資購買而成為上訴人之特有財產？
　　按妻因勞力所得之報酬為妻之特有財產，74年6 月3 日修正
    前民法第1013條第4 款定有明文。上訴人主張系爭土地係以
    其薪資所得所購買，為其特有財產之事實，業據上訴人提出
    其在一銀彰化分行服務期間至57年2 月間之存摺內載存款結
    餘為50797 元之影本（見本院重上卷43頁）及上訴人向一銀
    總行申請親屬病重補助費申請書及批覆書影本（見本院重上
    卷151 頁），當時一銀員工均為公務員，有公保或勞保負擔
    醫療費用，此為公眾週知之事實，故上訴人所申請核准之金
    額為1,494.40元，與被上訴人不否認其親簽名領款之行員儲
    蓄存款取款條影本（見原審卷35頁）為證，再據被上訴人寄
    交上訴人之書信稱：「買地一事，經多次磋商結果，地主已
    答應一分地以一萬元出售，地積總共4 分3 厘8...... 我決
    定買下此地，我想妳也會同意的，至於錢不夠我知道，我想
    自強中學的會子標起來有六千多元，加上妳存放的合7 萬元
    給付.. .. 」（見原審卷18頁），「購地事因久等妳消息，
    地主又再三催促，所以我作主向朋友借來3,000 元，已於昨
    晚正式完成契約手續，並定於本月31日把餘款付清（超過此
    時間即廢約，此3,000 元就不能再收回的）..... （款項等
    我於光復節回員林時再提好了，全部連登記費約55,000元）
    ...... 」 等語，而據上開書信所陳，被上訴人連購買系爭
    土地之定金3,000 元亦須向朋友告貸，何竟另有足額資金購
    買系爭土地？若非以上訴人之薪資所得之儲蓄存款支付買賣
    價金，則被上訴人豈有能力購買，足見系爭土地係上訴人出
    資購買，而上訴人之資金又係上訴人任職一銀彰化分行之勞
    務所得，則依74年6 月3 日修正前民法第1013條第4 款之規
    定上訴人主張系爭土地為其特有財產，應為可採。
　五系爭土地登記為被上訴人所有，兩造間是否成立信託契約？
　  如成立信託契約，上訴人得否依債務不履行之規定，訴請被
    上訴人賠償損害？
    (一)按所謂信託行為，係指委託人授與受託人超過經濟目的之
      權利，而僅許可其於經濟目的範圍內行使權利之法律行為
      而言。就外部關係言，受託人固有行使超過委託人所授與
      之權利，就委託人與受託人之內部關係，受託人仍應受委
      託人所授與權利範圍之限制。信託關係係因委託人信賴受
      託人代其行使權利而成立，應認委託人有隨時終止信託契
      約之權利。據被上訴人之書信稱：「..... 購地事，妳想
      了後感到如何..... 現在水稻剛割起來，我想馬上種下楊
      桃，順便於旁邊種大豆或花豆，這樣可以多1 、2 次的收
      入..... 請速籌來3,000 元作為契約（定金之意），我們
      想多賺些錢，祇有此一途了，..... 為了將來，為了瑤、
      麟而我有此興趣及肯幹妳還有什麼可反對嗎？田一定得購
      買妳的名字的，速定之」（見原審卷8 、9 頁），「....
      因此我決定買下此地（我們將來可在此蓋房子，附近已有
      很多住屋）..... 也為我們的女兒，我們的終老打算的」
      （見原審卷20、21頁），「..... 希望將來多存些錢為我
      們的養老，為瑤、麟的教育費.... 」 （見原審卷26頁）
      等語，故上訴人同意以其勞務所得購買系爭土地，意在兩
      造養老及提供子女教育費用。查上訴人在一銀彰化分行任
      職期間，將其薪資存入行員儲蓄存款帳戶，此為上訴人因
      勞力所得而為其特有財產，被上訴人自上訴人該帳戶提領
      55 ,000 元以之為系爭土地之買賣價金，則系爭土地自屬
      上訴人之特有財產。證人即被上訴人之妹邱富珍雖於本院
      前審證稱其因上訴人生產，曾於55年12月間至56年1 月底
      至上訴人住處幫忙，當時被上訴人曾有一次將薪水委託其
      交給上訴人等語（本院更(二)卷(二)5 頁），然為上訴人所否
      認，且縱被上訴人曾有一次將薪水交予上訴人，亦不足證
      明購買系爭土地之價款係被上訴人所出資，被上訴人抗辯
      係其以薪資購買系爭土地，上訴人僅出小部分資金云云，
      委無可取。而被上訴人於原審86年度重訴字第10號損害賠
      償事件中，於86年3 月13日之民事答辯狀稱「..... 原告
      （指上訴人）謂被告（被上訴人）於59年用花言巧語騙了
      原告錢財購買4 分3 厘8 毫土地登記在原告名下（根據當
      時農地買賣登記，祇要農校畢業，從事農業相關工作者，
      可以登記，一般公教人員則沒有登記資格，原告當時服務
      於第一商業銀行，農地無登記她名下..... 」等語（見本
      院卷(一)279 頁），足見被上訴人明知系爭土地為農地，不
      能登記於上訴人名下，仍予以購買，由被上訴人從事種植
      楊桃、大豆、花豆等作物，目的在賺錢以備養老及教育子
      女之用，兩造間自生信託契約之關係，即上訴人購買土地
      委託被上訴人管理經營之關係。
　　(二)系爭土地於購買當時，係由被上訴人於業餘之暇，種植楊
　　　桃等農作物，將農作物收成後出售，以所售價金作為兩造
  　　養老及教育子女之用，此於被上訴人寄交上訴人之書信中
　    屢述及之，同時亦為上訴人所不否認。兩造均無購買系爭
      土地俟地價上漲，將之出賣，以賺取價差之意思。上訴人
      之主張被上訴人於62年間出售系爭土地未徵得上訴人之同
      意等語。被上訴人雖辯稱於出賣前曾獲得上訴人之同意云
      云，並舉證人即其兄邱仁德於本院前審證稱：「我是被上
      訴人的二哥，上訴人是我的弟媳」、「62年間的某一天確
      實時間記不得了，上訴人有打電話到台北找我，要我轉達
      被上訴人不要將系爭土地賣掉，我有打電話給被上訴人轉
      告上訴人的意思並且問他為何要賣土地的原因，他說是父
      母親年紀大，小孩也要養，他自己身體也不好，以後我就
      不知道情形如何」等語（見本院重上更(二)卷151 、153 頁
      ）。由證人邱仁德上開證言內容，縱認為實在，亦不足以
      證明上訴人同意被上訴人出售系爭土地。又兩造之女邱瓊
      瑤雖於本院證稱：「從我有記憶的時候開始，我父親所賺
      的錢，就帶著我送到彰化去，交給母親保管，.... ， 我
      母親也同意父親將系爭土地出售，系爭土地出售後，所得
      買賣價金，我父親帶我將買賣價金送到彰化交給母親保管
      」（本院卷(一)203 頁）。並由證人邱瓊瑤書立陳情書上載
      上開證言所述情事。然查，證人邱瓊瑤係54年1 月30日出
      生，業經本院當庭核對其證件無訛，而被上訴人出面購買
      系爭土地係59年間之事，當時證人邱瓊瑤年僅5 歲，其如
      何能知系爭土地之價款係何人之薪資？又被上訴人出售系
      爭土地係62年間之事，證人邱瓊瑤年亦僅8 歲，就兩造夫
      妻間金錢等複雜情事，如何能明確知悉，故其上開證言委
      無可取。且被上訴人當時身任教職，則被上訴人辯稱其將
      系爭土地出售予吳劉好意，上訴人知情，其有將所得款項
      交付上訴人云云，尚屬無據。又被上訴人雖另以上訴人銀
      行存摺自55年至57年間之存款扣除上訴人之薪資外，餘皆
      為其所有，辯稱上訴人無資力購買系爭土地云云，惟上訴
      人自46年12月5 日起至63年4 月6 日止確在一銀彰化分行
      任職，其於59年12月間於一銀彰化分行任職雇員，月領基
      本薪給為2,410 元，已如前述，則上訴人於59年10月間有
      薪資儲蓄達55,000元可購買系爭土地，與常情無違；且系
      爭土地係於59年11月間以買賣為原因登記為被上訴人所有
      ，被上訴人執上訴人自55年至57年間之存款資料，抗辯上
      訴人無資力購買系爭土地，系爭土地係其出資所購買云云
      ，不足採信。
    (三)綜上，被上訴人未經上訴人同意，將上訴人所有之財產即
      系爭土地出售他人，上訴人終止信託契約，而信託物因可
      歸責於受託人之事由，致不能返還，信託人得請求金錢賠
      償。故上訴人終止信託契約，請求交還系爭土地，因系爭
      土地於62年間由被上訴人出售與第三人吳劉好意，致給付
      不能，此為被上訴人所不否認。上訴人自得基於終止信託
      契約及債務不履行之法律關係，訴請被上訴人賠償損害。
　六上訴人得請求之金額苦干？
　　(一)按信託物因可歸責於受託人之事由，致不能返還，信託人
　　　請求金錢賠償，其有市價者，應以請求時或起時之市價為
  　　準。蓋損害賠償之目的在於填補所生之損害，其應回復者
　    ，非原來之狀態，而係應有之狀態應將損害事故發生後之
      變動狀況包括在內。故其價格應以受託人應為給付之時為
      準，信託人請求賠償時，受託人即有給付之義務，算定賠
      償價格時，自應以起訴時之市價為準。惟信託人於起訴前
      曾為請求者，則以請求時之市價為準。查，上訴人於本院
      陳稱：「以起訴狀的日期為請求的日期」等語。本院於86
      年9 月10日受理上訴人提起本件訴訟，則上訴人得請求因
      被上訴人出售系爭土地所受之損害，自應以86年9 月10日
      之系爭土地市價為準。經本院函請華聲企業發展鑑定顧問
      有限公司鑑定系爭土地，該鑑定公司經派員實地調查鄰近
      地價，並根據當地里鄰環境、交通情況、公共設施、使用
      現況、經濟發展及房地產交易現況等因素，推定86年9 月
      10日土地每平方公尺為3,716 元（鑑定細節、資料見鑑定
      報告），系爭土地58-556、58-563、58-567、58-539等地
      號，合併為58-539號土地，於86年9 月10日之市價即第58
      -556、58-563、58-567、58-537等地號4 筆土地為10,537
      ,148 元 。第58-658、58-670及第58-542地號之一部分合
      併為第58-542地號面積為1225平方公尺。但原第58-542地
      號土地合併為新地號即第58-542地號，僅其中一部分合併
      而已，另一部分則另行編定為第58-1665 地號，面積為21
      8 平方公尺，此部分因政府於88年7 月29日辦理變更編定
      為道路用地，惟在86年9 月10日之該部分土地市價應與58
      -5 42 號之土地價值相同，依此鑑定結果，58-658、58-6
      70、58-542 3筆土地於86年9 月10日之市價合計為5,361,
      971 元（詳細計算如附表一、二所載），則7 筆土地市價
      合計為15,900,119元，有該鑑定報告可按，依該鑑定之方
      式、過程、比價等情觀之，該鑑定結果應為可採。被上訴
      人抗辯該鑑價過高云云，委無可取。則上訴人主張其損害
      為15 ,900,119 元，應可採信。此即為上訴人所得請求賠
      償之總金額。但本院更二審判命被上訴人給付上訴人249,
      307 元，扣除此部分之金額後，上訴人當得請求15,650,8
      12元。
    (二)上訴人另於本院言詞辯論時追加請求上述經另編為道路用
      地之「58-1665 號」土地金額810,088 元部分，因該部分
      之價值已包含在上述鑑定58-658號、58-670號、58-542號
      3 筆土地內，此對照附表一、二可知，故上訴人再追加請
      求此部分金額，為無理由。
　七上訴人之請求權是否罹於時效而消滅？
　　末按請求權，因15年間不行使而消滅，但法律所定較短者，
　  依其規定。又因侵權行為所生之損害賠償請求權，自請求人
    知有損害及賠償義務人時起，2 年間不行使而消滅，自有侵
    權行為，逾10年者亦同，民法第125 條、第197 條第1 項定
    有明文。上訴人前此均主張侵權行為及不當得利為訴訟標的
    之法律關係，及至本院更三審時，則表示不再主張依侵權行
    為及不當得利之法律關係請求，而改依終止信託契約，因給
    付不能之債務不履行之法律關係為請求，則被上訴人主張上
    訴人侵權行為之請求權，已罹於時效消滅而不得請求，已不
    具任何意義。況依民法第143 條所謂：「夫對於妻或妻對於
    夫之權利，於婚姻關係消滅後1 年內，其時效不完成」之規
    定，夫妻間之請求權必俟婚姻關係消滅後1 年以上，始生消
    滅之效力。茲兩造仍屬合法之夫妻關係，其婚姻關係並未消
    滅，此有戶籍謄本可考，且為兩造所不爭執，從而兩造於婚
    姻關係存續中，依契約之債務不履行之法律關係為本件請求
    ，自不生請求權因罹於時效而消滅之問題。
　八綜上所述，上訴人本於終止信託契約，債務不履行之法律關
　  係，訴請被上訴人給付15,900,119元及其中12,678,536自91
    年7 月16日起，其中2,972,276 元自94年1 月27日起，均至
    清償日止，按年息百分之五計算之利息，委無不合。故除已
    確定判決之命被上訴人應給付上訴人249,307 元外，原審駁
    回上訴人請求被上訴人應給付12,678,536元部分，自有違誤
    ，上訴意旨，指摘原判決此部分不當，求予廢棄改判，為有
    理由，應由本院改判，並命被上訴人如數給付。又上訴人於
    本院追加請求2,972,276 元，及上開12,678,536元及2,972,
    276 元之法定利息部分，亦為有理由，應予准許。其餘追加
    之訴，為無理由，應予駁回。又上訴人陳明願供擔保請准宣
    告假執行，其勝訴部分，核無不合，爰酌定相當之擔保金額
    ，予以宣告。其敗訴部分，假執行之聲請亦失所附麗，應一
    併駁回。
　九結論：本件上訴為有理由，追加之訴一部有理由，一部無理
　  由，依民事訴訟法第450 條、第79條、第463 條、第390 條
    ，判決如主文。
中　　華　　民　　國　　94　　年　　6 　　月　　9 　　日
                            民事第二庭
                                審判長法官　簡色嬌
                                法      官  謝靜雯
                                法      官  周慶光
以上正本證明與原本無異
如對本判決上訴，須於判決送達後20日內向本院提出上訴狀，其
未表明上訴理由者，應於上訴後20日內向本院提出上訴理由書（
均須按他造當事人之人數附繕本）。上訴時應提出委任律師或具
有律師資格之人之委任狀，並依附註條文規定辦理。
中　　華　　民　　國　　94　　年　　6 　　月　　13　　日
                                書　記　官  馬蕙梅
附註：
民事訴訟法第466條之1 ：
對於第二審判決上訴，上訴人應委任律師為訴訟代理人，但上訴
人或其法定代理人具有律師資格者，不在此限。
上訴人之配偶、三親等內之血親、二親等內之姻親，或上訴人為
法人、中央或地方機關時，其所屬專任人員具有律師資格並經法
院認為適當者，亦得為第三審訴訟代理人。第1 項但書及第2 項
情形，應於提起上訴或委任時釋明之。
                                                       H
